臺灣高等法院刑事判決　　　　　　　　96年度上訴字第3148號
上　訴　人　臺灣士林地方法院檢察署檢察官
上　訴　人
即　被　告　戊○○
選任辯護人　林雯澤律師
　　　　　　溫藝玲律師
被　　　告　乙○○
　　　　　　己○○
上列上訴人等因被告等重利等案件，不服臺灣士林地方法院95年
度訴字第59號，中華民國96年6月8日第一審判決（起訴案號：臺
灣士林地方法院檢察署94年度偵字第7175、12361號），提起上
訴，本院判決如下：
    主  文
原判決撤銷。
戊○○共同以乘他人急迫貸以金錢，而取得與原本顯不相當之重
利為常業，處有期徒刑壹年陸月，減為有期徒刑玖月。如附表二
所示物品均沒收；又以加害身體、財產之事，恐嚇他人致生危害
於安全，處有期徒刑捌月，減為有期徒刑肆月。應執行有期徒刑
壹年。如附表二所示物品均沒收。
乙○○共同以乘他人急迫貸以金錢，而取得與原本顯不相當之重
利為常業，累犯，有期徒刑陸月，如易科罰金以銀元佰元折算
壹日，減為有期徒刑月，如易科罰金以銀元佰元折算壹日。
如附表二所示物品均沒收；又以加害身體、財產之事，恐嚇他人
致生危害於安全，累犯，處有期徒刑陸月，如易科罰金以銀元
佰元折算壹日，減為有期徒刑月，如易科罰金以銀元佰元折
算壹日。應執行有期徒刑伍月，如易科罰金以銀元佰元折算壹
日。如附表二所示物品均沒收。
己○○共同以乘他人急迫貸以金錢，而取得與原本顯不相當之重
利為常業，處有期徒刑捌月，減為有期徒刑肆月，如易科罰金，
以銀元參佰元折算壹日。如附表二所示物品均沒收。
    事  實
一、乙○○曾於民國90年間因傷害案件，經本院以90年度上易字
    第3057號判決處以有期徒刑5月確定，並於91年3月25日易科
    罰金執行完畢。
二、戊○○基於乘他人急迫貸以金錢而取得與原本顯不相當重利
    為常業之犯意，對外自稱「林經理」，先自90年間起在台北
    市○○○路、中山北路圓山捷運站附近，嗣自93年10月間起
    改以台北市大同區○○○路○段157號「大肥檳榔攤」之後半
    段房間為據點，對外以「聯合國加油站」、「魯樂慶互助會
    」或「大日互助會」為名經營地下錢莊，放款予需款孔急之
    計程車司機。其放款方式為借款人需出具營業登記證、身分
    證、行車執照影本，及簽發票面金額為借款本金約3倍之本
    票，交予戊○○供作擔保，利息之計算每借款新台幣（下同
    ）1萬元，3天為1期，收取200元（月息20分）之利息，借款
    人每3天尚須繳還本金1千元（連同利息為1,200元），以此
    獲取與原本顯不相當之重利。乙○○（綽號「酥餅」）因急
    需用錢，自90年11月間起開始向戊○○借款，借款金額初始
    為1萬元，利息以前述方式計算，後復需款急用，繼續向戊○○借款，借款金額加大。嗣因本金及前述高額利息，利上
    滾利，至93年5月間乙○○所積欠戊○○借款本息已高達40
    萬元，乙○○無力償還，乃依戊○○之要求受僱於戊○○，
    以每月薪資2萬元抵付前揭債務，渠二人遂共同基於常業重
    利之犯意聯絡，戊○○負責放款及收取借款人資料，乙○○
    則至前述中山北路據點工作，從事發放「魯樂慶互助會」或
    「大日互助會」之廣告名片予計程車司機，招徠渠等前去借
    款，並於借款人還款時幫戊○○收取款項，且於93年10月間
    由乙○○出面承租台北市大同區○○○路○段157號「大肥檳
    榔攤」之後半段房間，作為前述地下錢莊營業據點。嗣自93
    年11月中旬起，己○○受戊○○邀約，以月薪3萬元受僱於
    戊○○，與戊○○、乙○○3人共同基於上開常業重利之犯
    意聯絡，於借款人至上址還款時收取款項。於前述戊○○經
    營地下錢莊期間內，除乙○○外，尚陸續有陳建嘉、丁○○
    、丙○○（借款時間、金額、借款質押之物品等，均詳如附
    表一所示）等計程車司機均因需錢急用而向該地下錢莊借款
    ，戊○○、乙○○、己○○3人則以共同經營前開地下錢莊
    為業，並賴以維生。嗣因陳建嘉僅還款3、4次後未再繳納，
    戊○○即與乙○○及其他不詳姓名成年男子3、4人共同另基
    於恐嚇之犯意聯絡，於93年11月22日晚上，由乙○○開車搭
    載戊○○及其他不詳姓名成年男子3、4人至陳建嘉母親甲○
    位於台北市○○區○○街138號小吃店內催討，因未遇陳建
    嘉，乙○○以「如果捉到陳建嘉，要打斷他的手腳」、「如
    不照本票上面還錢，就要砸店」等言詞恐嚇甲○，甲○且轉
    知陳建嘉，使陳建嘉、甲○心生畏懼，足生危害於安全。嗣
    因陳建嘉、丁○○不堪戊○○等人一再逼債，先後於93年11
    月25日、12月16日至台北市政府警察局萬華分局檢舉，經警
    方於94年1月21日持臺灣士林地方法院核發之搜索票至前述
    檳榔攤之後半段房間搜索，扣得附表二所示戊○○所有供經
    營前開地下錢莊所用之物。
三、案經台北市政府警察局萬華分局移送台灣士林地方法院檢察
    署檢察官暨檢察官自動檢舉偵查起訴。
    理  由
壹、程序方面：
    上訴人即被告戊○○主張：陳建嘉、丙○○、丁○○之警詢
    筆錄及被告己○○、乙○○於警詢、偵訊筆錄均係傳聞證據
    ，無證據能力云云。經查：
一、被告乙○○於警詢、偵訊時（94年11月7日偵訊筆錄除外）
    之供述；被告己○○偵訊時（94年11月7日偵訊筆錄除外）
    之供述，敘及個人之犯罪情節之部分，為被告本人之陳述，
    無傳聞法則之適用，具有證據能力；敘及共同被告戊○○之
    部分，則屬本件被告以外之人於審判外之陳述，並無刑事訴
    訟法第159條之1至第159條之5之例外情形，且均未經具結，
    不得為本件之證據。
二、按刑事訴訟法第159條之1第1項、第2項所稱得為證據之被告
　　以外之人於審判外向法官所為之陳述，以及於偵查中向檢察
　　官所為之陳述，屬傳聞證據排除之例外，如法院於審判中已
　　傳喚該陳述人到庭依法具結，使被告或其辯護人有行使反對
　　詰問權之機會，該審判外向法官所為陳述及偵查中向檢察官
　　所為陳述，仍非不得作為認定犯罪事實之判斷依據（最高法
　　院95年度台上字第5313號判決可資參照）。被告乙○○、己○○於94年11月7日偵訊時均係以證人之身分具結作證，此
    有證人結文2份附卷可稽（見偵字第7175號卷第145、146頁
    ），且被告乙○○、己○○已分別於原審、本院具結作證，
    並均證述確有在偵查中證述與筆錄相符之內容，參以被告、
    辯護人自始均未具體提出被告乙○○、己○○在偵查中所述
    有何顯不可信之情況以供本院審酌、調查，本院認其等偵訊
    所述作成之情況亦屬適當，自應均有證據能力。
三、被告己○○雖於本院審理時證稱：伊不知「魯樂慶互助會」
    幕後老闆是誰，但該互助會與戊○○無關，戊○○僅偶爾去
    檳榔攤逛一逛，伊不知道是何人給伊薪水云云（見本院審判
    筆錄第6、7頁）。惟此核與其於警詢所稱：該魯樂慶互助會
    是由一位綽號林經理（即戊○○）所經營，伊只是受僱，林
    經理負責借款及收取對方資料，林經理每晚9點左右會來收
    錢等語不符（見偵字第7175號卷第45、46頁），且被告己○○於本院既證述不知「魯樂慶互助會」之幕後老闆為何人，
    又豈知該幕後老闆即與戊○○無關？其至該處工作迄查獲已
    約2個月，豈會不知老闆為何人？被告己○○上揭證詞前後
    矛盾，亦悖於常情，顯係配合被告戊○○於本院始更異之說
    詞，本院審酌被告己○○警詢時間即係查獲當日，當時較不
    易匿飾及及衡量其等間之利害關係，復經全程錄音，且出於
    自由意志陳述，其於警詢中對其餘共犯戊○○係單獨經營、
    乙○○受僱收款等分工皆描述詳細具體，相較其嗣於本院上
    揭矛盾不一之證詞，應認其於警詢中所述具有較可信之特別
    情況，該陳述實為證明被告戊○○犯罪存否所必要，依刑事
    訴訟法第159條之2規定，應認被告己○○於警詢所述有證據
    能力。
四、證人陳建嘉、丙○○之警詢筆錄雖係審判外陳述，惟其等業
    經臺灣士林地方法院傳喚、拘提均不到庭，陳建嘉部分亦經
    辯護人當庭捨棄傳訊（見本院96年8月21日準備程序筆錄第2
    頁），本院審酌證人陳建嘉、丙○○警詢所述距案發時間較
    近，較不易匿飾增減及衡量彼此間之利害關係，並就借款經
    過、利息計算之證述，核與被告乙○○於原審證述相符，且
    經全程錄音，應具有較可信之特別情況，並為證明本案犯罪
    事實存否所不可或缺者，依刑事訴訟法第159之3第3款規定
    ，應認均有證據能力。
五、證人丁○○雖於原審證稱：伊不認識乙○○、戊○○，伊未
    曾向前述地下錢莊借錢，係代友人綽號「小胖」即陳建嘉之
    兄陳建安至上址向該錢莊還錢時，遭警方查獲帶回警局云云
    。惟丁○○業於警詢就借款經過、利息計算、綽號「酥餅」
    即乙○○等細節均已詳敘，且其所述查獲之過程，亦與證人
    陳建安、證人即製作丁○○警詢筆錄之萬華分局偵查隊偵查
    佐楊慶濱之證述情節不符，本院審酌證人丁○○警詢所述距
    案發時間較近，較不易匿飾增減及因恐遭報復而翻供，並就
    借款經過、利息計算之證述，核與被告乙○○於原審證述相
    符，且經全程錄音，應具有較可信之特別情況，並為證明本
    案犯罪事實存否所不可或缺者，依刑事訴訟法第159條之2規
    定，應認證人丁○○警詢筆錄有證據能力。
六、證人楊慶濱、謝宏儒於偵訊之證述，被告、辯護人等均未於
    言詞辯論終結前聲明異議，依刑事訴訟法第159條之5第2項
    、第1項規定，視為同意作為證據，且經本院審酌前開證人
    偵訊時所為之證述，均經具結，其筆錄作成之情況，認均適
    當，應均有證據能力。
七、被告乙○○、己○○分別於原審、本院以證人身分具結接受
    詰問，被告乙○○、己○○並均表示不詰問戊○○（見本院
    審判筆錄第10、11頁），併此敘明。
貳、認定犯罪事實所憑證據及理由：
一、被告三人之陳述：
  (一)被告戊○○固坦承有經營「聯合國加油站」、「大日互助會
    」之地下錢莊，惟矢口否認有經營「魯樂慶互助會」、借錢
    給丁○○、丙○○或恐嚇陳建嘉之犯行，辯稱：伊係以「林
    經理」名義獨資經營「聯合國加油站」地下錢莊，並借款予
    乙○○，但未收取利息，有委請乙○○出面承租「大肥檳榔
    攤」，以此處繼續經營「聯合國加油站」，並於93年10月中
    旬將「大肥檳榔攤」頂讓予郭瓊文，且自93年10月中旬至12
    月初與劉金柱、「阿華」於同一地點合夥經營「大日互助會
    」地下錢莊，而因「聯合國加油站」借款人寥寥無幾，伊遂
    結束經營，斯時，劉金柱、「阿華」、吳宗慶亦於同處合夥
    經營「魯樂互助會」，惟因乙○○私下將「大日互助會」之
    借款人轉介至「魯樂慶互助會」，伊獲悉後即與渠等產生嫌
    隙，便於93年12月初與劉金柱等人拆夥，結束「大日互助會
    」之經營，並要求乙○○清償剩餘借款19萬1000元，嗣於93
    年12月1日由張美慧（乙○○同居人）代償。伊僱用乙○○
    於伊經營之「聯合國加油站」、「大日互助會」中負責招攬
    借款人及收款。己○○亦受伊僱用於「大日互助會」負責收
    款，並於借款人之繳款單上蓋章。嗣伊結束「大日互助會」
    後，乙○○、己○○猶為劉金柱、「阿華」、吳宗慶合夥經
    營之「魯樂慶互助會」工作，並仍以「林經理」名義對外放
    款，故警方於94年1月21日於該檳榔攤後段房間查扣之物，
    實為劉金柱等人經營「魯樂慶互助會」所用之物，與伊無涉
    ，乙○○恐嚇借款人之犯行，亦與伊無關，伊雖曾借錢3萬
    元給陳建嘉，但陳建嘉僅還1萬多元云云。
  (二)被告乙○○固坦承受僱戊○○以經營地下錢莊借錢給陳建嘉
    、丙○○、丁○○等人，惟矢口否認有恐嚇犯行，辯稱：陳
    建嘉因車牌被警方查扣，無錢取回，經伊介紹向戊○○借款
    ，伊擔任保證人，伊自己亦從90年11月間起陸續向戊○○借
    款，有收取利息，嗣因無法還款，乃依戊○○要求至前述地
    下錢莊幫忙收錢以抵債，伊是計程車司機，對路比較熟，所
    以曾開車載戊○○至陳建嘉住處，由戊○○及他人上門討債
    ，伊未隨同入內，未施恐嚇云云。
  (三)被告己○○固坦承透過戊○○介紹，至上揭地下錢莊工作，
    負責向借款人收錢及蓋章之事實不諱，惟辯稱：「魯樂慶互
    助會」和戊○○無關，但伊不知幕後老闆是何人，乙○○給
    伊借款單，伊收到錢就交給乙○○，不知伊老闆是何人云云
    。
二、重利部分：
  (一)上揭事實，業據被告乙○○證稱：戊○○自90年間起對外自
    稱「林經理」，先後在台北市○○○路、中山北路圓山捷運
    站附近，嗣自93年10月間起以同市大同區○○○路○段157號
    「大肥檳榔攤」後段房間為據點，對外以「聯合國加油站」
    或「魯樂慶互助會」或「大日互助會」等名經營地下錢莊，
    放款予計程車司機，放款方式為每借1萬元，3天為1期，收
    取200元之利息，借款人每3天須繳還本息共計1,200元，借
    款人尚須簽發票面金額約為原本3倍之本票交予戊○○作為
    借款擔保；伊自90年11月間起向戊○○借款，初始為1萬元
    ，利息以前述方式計算，嗣因本金及前述高額利息，利上滾
    利，至93年5月間積欠戊○○借款本息已高達40萬元，伊為
    抵還欠款，乃以月薪2萬元代價，受僱戊○○至前述中山北
    路據點工作，從事發放「魯樂慶互助會」或「大日互助會」
    之廣告名片予計程車司機，招徠渠等前去借款，及於借款人
    前往還款時，幫戊○○收錢，並自93年10月間由伊出面承租
    上揭檳榔攤後段房間為前述地下錢莊營業據點，己○○因無
    工作，嗣亦受僱於戊○○，於借款人至上址還款時一同收款
    。於前述戊○○經營地下錢莊期間內，陸續有陳建嘉、丙○○等計程車司機向該地下錢莊借款等語（偵字第7175號偵卷
    第142頁、原審卷(二)第165至176頁）。且乙○○向戊○○借
    款無法償還，因而應戊○○要求，在戊○○前述地下錢莊工
    作抵債之事實，亦據證人即乙○○同居女友張美慧證稱：伊
    不知乙○○共向戊○○借多少錢，但戊○○表示乙○○積欠
    其40萬元，要乙○○簽發同金額之本票及借據各1紙，並由
    伊於借據簽名為連帶保證人、在本票背面簽名為背書人，伊
    在三重市○○路之計程車內將前開本票、借據交予戊○○收
    執，乙○○除以月薪約2萬元至前述地下錢莊工作抵債外，
    晚間另駕駛計程車載客將每日所得中之1000元償還戊○○，
    待償還至剩餘20餘萬元時，戊○○要乙○○不要再去工作，
    一次直接償還剩餘款項，戊○○原先告知伊應償還18萬5千
    元，伊於93年12月1日依戊○○指示將錢交予己○○，己○○曾開立收據予伊，但因戊○○又稱乙○○工作日數不足，
    須繳納至19萬多元，是以伊再依戊○○指示多交錢予己○○
    ，一共19萬多元，戊○○針對工作日數不足須多繳錢部分，
    曾書寫一張小卡片交伊收執等語明確（見原審卷(二)第152至
    161頁）。二人所言大致相符，並有乙○○書立之借據、本
    票、己○○書寫之收據、戊○○書寫之小卡片1張在卷可憑
    （見上揭偵卷第151、152、154頁）。
  (二)被告己○○於警詢及偵查中證稱：上址之「魯樂慶互助會」
    係由「林經理」經營，放款對象都是計程車司機，每借1萬
    元，每3天還本息1200元，並簽立3萬元本票、借據、讓渡書
    等，伊自93年11月中旬以月薪3萬元受僱，放款及收取對方
    資料由「林經理」負責，伊與乙○○僅幫忙收錢，並蓋章或
    簽名，「林經理」就是戊○○，扣案刻有「南」字之印章係
    伊收錢時蓋用，代表伊已收到借款人返還之款項，戊○○每
    天晚上約九點會來公司收錢等語（見偵字第7175號卷第45、
    46頁、第143頁）。其於原審準備程序中亦自承：「林經理
    」就是戊○○，伊係戊○○要伊去上址幫忙收錢，還錢的人
    來，伊就在集點卡的格子上蓋章等語（見原審卷(一)第47、48
    頁），核與被告乙○○前開證述情節大致相符，堪信屬實。
    雖被告己○○於本院審理時更異其詞，改證稱：伊不知「魯
    樂慶互助會」之幕後老闆為何人，但戊○○與該互助會無關
    云云，被告乙○○於本院審理時亦改稱：戊○○和「魯樂慶
    互助會」無關云云，惟此核與己○○上揭警詢、偵查之證述
    內容扞格不一，亦與被告乙○○於本院96年8月14日準備程
    序時陳稱：「聯合國加油站」、「魯樂慶互助會」、「大日
    互助會」都是「林經理」經營，他們的海報都是「林經理」
    叫伊去印等語不合（見本院該次準備程序筆錄第4頁），參
    以被告戊○○直至96年9月14日本院審理前始具狀主張其與
    「魯樂慶互助會」無關，該互助會是劉金柱、吳宗慶等人共
    同經營云云，足見被告乙○○、己○○於本院審理時上揭更
    異之詞，顯係為了配合戊○○說詞而迴護戊○○，均無足採
    。
  (三)證人陳建嘉於警詢證稱：伊透過車行司機介紹，先後於93年
    10 月29日、11月6日持身分證、計程車營業登記證、行照影
    本至台北市○○○路、民族西路口一家「大肥檳榔攤」，分
    別向「林經理」借款2萬元、1萬元，並各簽下6萬元、3萬元
    之本票，之後每隔3天繳息1次（借1萬元繳本息1,200元），
    每繳1次即在「聯合國加油集點卡」上蓋章1次，該地下錢莊
    係由自稱「林經理」之人經營，裡面綽號「酥餅」為其員工
    ，「酥餅」就是乙○○等語（見上揭偵卷第50、51頁），陳
    建嘉並提出「聯合國加油集點卡」2張為證，該集點卡上各
    劃有10個格子，格子內打上日期，日期與日期間之間隔為3
    天，第1張集點卡上第1格蓋有「林經理」印文，第2張集點
    卡第1格至第3格均蓋有「聯合國」印文，第4格則簽有「林
    」字，並在其上圈上圓圈（見上揭偵卷第59頁）。證人即陳
    建嘉之兄陳建安亦於原審證稱：伊弟陳建嘉曾至「大肥檳榔
    攤」借款1、2次，金額2萬元，還了3、4次後沒有還等語（
    見原審卷(二)第121至123頁）。陳建嘉、陳建安2人所述大致
    相符，並與上揭卷附「聯合國加油集點卡」記載之內容一致
    ，信屬真實。
  (四)證人丁○○於警詢證稱：伊透過車行司機介紹，先後於93年
    10 月29日、11月6日持身分證、計程車營業登記證、行照影
    本至台北市○○○路、民族西路口一家「大肥檳榔攤」，分
    別向「林經理」借款2萬元、1萬元，借1萬元簽2萬4千元本
    票，之後每隔3天繳息1次（借1萬元繳本息1200元），每繳1
    次即在「聯合國加油集點卡」上蓋章1次，該地下錢莊係由
    自稱「林經理」之人經營，裡面綽號「酥餅」為其員工，「
    酥餅」就是乙○○等語（見上揭偵卷第55、56頁）。其雖於
    原審翻異前詞，改稱：伊未向前述地下錢莊借錢，係「小胖
    」陳建安向該錢莊借款，無錢可還，伊幫他拿4千元至上址
    幫還錢，詎警竟與陳建安勾串，將伊帶回警局製作筆錄，伊
    僅得配合警方於警詢中為不實之供述，伊不識字，不知警詢
    筆錄之記載內容云云，惟丁○○於原審上揭證詞，顯核與證
    人陳建安證稱：丁○○與陳建嘉均曾至前述地下錢莊借錢，
    陳建嘉於93年11月25日出面檢舉該地下錢莊後，警方需要更
    多的被害人出面指述，伊乃聯絡丁○○前去萬華分局製作筆
    錄，伊雖因陳建嘉不敢前去，曾拿1200元委託丁○○幫忙前
    去還錢，但伊本人未曾向前開地下錢莊借過錢等語（見原審
    卷(二)第122至127頁），及證人楊慶濱證稱：陳建嘉至分局檢
    舉後，因聲請搜索票需要更多被害人出面指述，不容易找到
    陳建嘉，伊請陳建安找其他被害人，陳建安就找丁○○出面
    指訴，丁○○係自己主動到分局製作筆錄，並非遭警方帶回
    ，丁○○警詢筆錄完全依丁○○之陳述據實記載等語不符（
    見原審卷(二)第111至120頁）。再者，陳建安係丁○○友人，
    丁○○於製作警詢筆錄前曾借予陳建安2萬多元，事後再度
    借予2萬多元，連同本件受託前去還款共曾借予5萬多元等情
    ，亦經丁○○證述在卷，苟陳建安與警方勾串設計丁○○前
    去製作不實之檢舉筆錄，事後豈會再借款2萬多元予陳建安
    之可能？丁○○於原審上揭證詞顯與事理有違。又丁○○確
    實識字，此從其於原審證稱陳建安係屬「協進」計程車隊時
    ，主動書寫「協進」二字供原審辨識可徵（見原審卷(二)第8
    頁），其所稱因不識字，致警員製作不實內容筆錄云云，顯
    有不實。參以，本件係地下錢莊借錢，此案件類型性質上多
    涉有恐嚇等暴力討債問題，被害人多恐遭不測，噤若寒蟬，
    丁○○如因恐遭報復而翻供，亦為人情之常，自應以丁○○
    警詢中之證詞為可採，故丁○○於原審之證述無足據以為被
    告有利之認定。
  (五)證人丙○○警詢中證稱：伊經朋友介紹，透過「魯樂慶互助
    會」之廣告名片上所載電話號碼打電話聯絡後，在94年1月9
    日至上址向己○○借款1萬元，並簽下2萬4千元之本票，每3
    天繳還本息1200元，該魯樂慶集點卡背面劃有10格，每繳1
    次就蓋章1次，94年1月24日下午4時20分許伊第4次持該集點
    卡及1200元進至上址欲繳還本息，適為到場執行搜索勤務之
    警方發現而帶回製作筆錄等語（見上揭偵卷第60頁），丙○○並提出「魯樂慶互助會」集點卡1張為證（見上揭偵卷第
    63頁），該集點卡上背面左側寫有「丙○○」3字，往右劃
    有格子10個，格子內載有日期，日期間之間隔為3天，前3格
    均蓋有「南」字印文，核與被告己○○、乙○○上揭證詞相
    符，堪以採信。
  (六)被告戊○○雖辯稱：伊雖有借款予乙○○、陳建嘉，但均未
    收取利息，不構成重利云云。惟戊○○確有收取借款之重利
    一事，業據被告乙○○上揭證述屬實，並據證人陳建安於原
    審證稱：陳建嘉還了3、4次後才沒有還等語（見原審卷(二)第
    121頁），並有陳建嘉提出上蓋有「林經理」印文表示收到
    還款之「聯合國加油集點卡」2張為證（見上揭偵卷第59頁
    ），顯見被告戊○○確收有利息，而借款1萬元，3天之利息
    200元，1個月利息即達2000元，月息為20分，顯屬重利，上
    揭辯詞，核係畏罪卸責之詞，不足採信。
  (七)證人連成澤雖於本院證稱：伊曾於93年年初至環河北路檳榔
    攤幫戊○○搬東西，因戊○○說他與別人拆夥，將該檳榔攤
    頂給別人云云。惟連成澤所述為戊○○搬運物品之時間為93
    年年初，核與被告戊○○所述其於93年12月初與劉金柱等人
    拆夥之時間不符，且連成澤就該檳榔攤實際坐落之地點、戊○○拆夥之原因等細節均不知情，尚難據其所述為被告戊○○有利之認定。
  (八)此外，復有房屋租賃契約書附卷，及94年1月24日警方搜索
    時所扣得如附表二所示物品可資佐證，故被告戊○○確有經
    營前述地下錢莊放款予被告乙○○及陳建嘉、丁○○、丙○○，嗣並支付薪資僱佣被告乙○○、己○○二人在上址於收
    取本金及與本金顯不相當重利，再交予被告戊○○收執，三
    人並均藉此賴以維生之事實。被告戊○○雖請傳喚丙○○到
    庭，被告乙○○聲請傳喚陳建嘉到庭，惟丙○○、陳建嘉均
    經原審傳、拘未到，無從調查，且本案事證已臻明確，亦無
    再行調查之必要。本件事證明確，被告3人常業重利犯行均
    堪認定，應依法論科。
三、恐嚇部分：
    上揭事實，業據證人陳建嘉於警詢證稱：伊因超過3天繳不
    出利息，前述地下錢莊之5、6人即至我母親經營之小吃店（
    兼住處）恐嚇，如不照本票金額還錢，就要砸店，「酥餅」
    乙○○在93年11月22日晚上帶人去伊家，幸好伊跑走了，他
    對伊母親說，如果捉到伊，將打斷伊手腳等語（見偵卷第50
    頁、第51頁），陳建嘉並在乙○○之口卡片上指認乙○○即
    係地下錢莊員工及施恐嚇之人。證人陳建安於原審亦證稱：
    陳建嘉向地下錢莊借錢嗣後沒還，就有一位叫做「酥餅」之
    人到伊家恐嚇伊母親甲○，有敲壞桌子、摔壞東西，事後伊
    母親有打電話告知伊此事等語（見原審卷(二)第121頁），足
    認乙○○確有因陳建嘉無法償還借款，與戊○○及不詳姓名
    成年男子3、4人共同至陳建嘉住處催討欠款無果，而出言對
    甲○恐嚇陳建嘉及甲○無訛。被告乙○○、戊○○上揭未施
    以恐嚇之辯詞，均係推諉飾卸之詞，皆無足採。被告戊○○
    雖聲請傳喚甲○到庭，原審及本院均傳喚甲○未到，惟本院
    審酌本案係地下錢莊恐嚇討債，被告戊○○並於原審行準備
    程序時於法院外恫嚇被告乙○○不得對其為不利陳述，業據
    被告乙○○於原審證述明確，甲○因而不敢出庭，然被告戊○○、乙○○恐嚇犯行，業據陳建嘉、陳建安證述屬實，事
    證已臻明確，實無傳喚甲○之必要。故被告戊○○經營前述
    地下錢莊，並於陳建嘉逾期未還款時，與被告乙○○等人共
    同施以恐嚇之犯行，事證明確，其二人犯行均洵堪認定，應
    依法論科。
參、論罪科刑部分：
一、被告3人行為後，刑法業經修正，並自95年7月1日施行，有
    關本件情形：
  (一)修正後刑法已刪除刑法第345條常業重利罪之規定，故被告3
    人數次犯重利罪之行為將論以數罪，併合處罰，並非較有利
    於被告3人，是依修正後刑法第2條第1項規定，比較新舊法
    結果，仍應適用被告行為時之法律即舊法論以刑法第345條
    之常業重利罪。
  (二)修正前刑法第345條常業重利罪及刑法第305條之恐嚇危害安
    全罪，均有科以或併科罰金刑之規定，因刑法第33條第5款
    業經修正，罰金最低額由銀元1元提高為新台幣1000元以上
    ，並以百元為單位，經新、舊法比較，應以行為時之刑法第
    33條第5款規定有利於被告3人。
  (三)修正後刑法第51條第5款將數罪併罰之有期徒刑，合併應執
  　行刑期最高度提高為30年，顯較修正前規定20年不利於被告
  　3人，應適用修正前刑法第51條第5款之規定定執行刑。
  (四)修正後刑法第28條雖將「實施」修正為「實行」。其中「實
  　施」一語，涵蓋陰謀、預備、著手及實行之概念在內，其範
  　圍較廣；而「實行」則著重於直接從事構成犯罪事實之行為
  　，其範圍較狹，是修正後刑法共同正犯之範圍已有限縮，共
  　同正犯之範圍既因此而有變動，自屬犯罪後法律有變更，而
  　非僅屬純文字修正，經比較結果，以修正後刑法有利於被告
  　3人。
  (五)刑法第41條第1項前段關於易科罰金之折算標準，原依罰金
    罰鍰提高標準條例第2條（已於95年7月1日刪除）之規提高
    100倍，而為以銀元100元、200元、300元折算1日，修正為
    以新台幣1000元、2000元、3000元折算1日，修正前之規定
    較有利於被告3人。
  (六)刑法第47條累犯之規定修正限於為受徒刑執行完畢，或一部
    之執行而赦免後，五年以內「故意」再犯有期徒刑以上之罪
    者，始成立累犯，比較新舊法之規定，修正後之規定較有利
    於被告乙○○。
  (七)刑法第55條想像競合犯雖增列但書規定「但不得科以較輕罪
    名所定最輕本刑以下之刑」，此僅係想像競合犯科刑之限制
    ，為法理之明文化，非屬法律之變更，自無新、舊法比較之
    問題。
  (八)綜上比較結果，本件之罪刑應整體適用對被告3人較有利之
    修正前刑法，易科罰金部分亦應適用修正前刑法（參照最高
    法院95年第8次刑事庭會議決議）。至想像競合犯之部分，
    爰依一般適用法律之原則，適用裁判時刑法。
二、按常業犯，係指反覆以同種類行為為目的之社會活動之職業
    性犯罪而言，至於犯罪所得之多寡，是否恃此犯罪為唯一之
    謀生職業，則非所問（最高法院85年台上字第510號判例意
    旨可參）。被告戊○○僱用被告乙○○、己○○二人一同經
    營前述地下錢莊，其放款方式係以每借1萬元，每3天1期收
    取200元（月利率20分），換算年息高達240﹪，遠逾民法約
    定利率週年不超過20﹪之規定，與借款人所借本金顯不相當
    ，且自90年間起迄於94年1月21日案發為止，被告戊○○利
    用借款人需款孔急之情況下，以前述高額利息借款予被告乙○○、陳建嘉、丙○○、丁○○，其等營業時期甚長，頗具
    規模，印有名片以廣為宣傳，而被告3人91年度至94年度之
    綜合所得稅均未申報，有財政部台北市國稅局96年1月26 日
    財北國稅資字第0960017907號函、財政部台灣省北區國稅局
    三重稽徵所96年1月31日北區國稅三重二字第096100127 4
    號函在卷可查，足認被告3人於91年度至94年度間無何固定
    收入，縱乙○○於期間內兼開計程車謀生，依上揭說明，被
    告3人仍係以此重利行為恃以維生，並以之為常業甚明。核
    被告3人所為，均係犯修正前刑法第345條之常業重利罪。又
    被告戊○○、乙○○2人對甲○等施恐嚇，均係犯同法第305
    條恐嚇危害安全罪。被告3人就所犯常業重利罪間；被告戊○○、乙○○2人與其餘不詳姓名成年男子3、4人就所犯恐
    嚇危害安全罪間，均有犯意聯絡及行為分擔，皆為正犯。被
    告戊○○、乙○○一恐嚇甲○等之犯行，致生危害甲○、陳
    建嘉2人身體、財產之安全，為一行為觸犯數罪名之想像競
    合犯，應從一重之恐嚇危害安全罪處斷。被告乙○○有如事
    實欄所載之罪刑宣告及刑之執行完畢情形，有本院被告前案
    紀錄表在卷可稽，五年內故意再犯本件有期徒刑以上刑之二
    罪，為累犯，皆應依修正前刑法第47條之規定加重其刑。被
    告戊○○、乙○○既因陳建嘉未還款，始另行起意恐嚇，其
    二人所犯上揭二罪，顯係犯意各別，行為互殊，應分論併罰
    。公訴人認上揭二罪係原因結果之牽連關係，容有未洽，附
    此敘明。
肆、不另為無罪諭知部分：
一、公訴意旨另以：被告3人於附表三所示時間亦有借款予如附
    表三所示之人收取重利之犯行，此部分亦涉有常業重利云云
    。訊據被告3人均堅決否認有該部分犯行，被告乙○○證稱
    ：附表三所示之人不是向戊○○借款，而是向他人借款，伊
    幫渠等擔保，事後伊代渠等還款後，取得相關本票、借據、
    切結書、委託書、讓渡書等資料，該部分借款與戊○○無關
    等語（見原審卷(二)第173頁）。參以本案地下錢莊之借款事
    宜皆由被告戊○○直接與借款人接洽，相關資料亦由被告戊○○本人保管，已如前所述及，故乙○○上揭證言堪以採信
    ，而附表三之人俱未到案，彼等借款是否出於急迫、輕率、
    無經驗均屬不明，此外復查無其他積極證據足資證明被告3
    人有此部分犯行，是此部分犯行尚屬不能證明，惟公訴意旨
    認此與前開有罪部分，有實質上一罪關係，爰不另為無罪之
    諭知。
二、公訴意旨又以：被告3人共同向丁○○恐嚇，致生危害丁○○之安全，及被告己○○亦偕同戊○○、乙○○向陳建嘉恐
    嚇，而認被告3人及被告己○○涉有恐嚇危害安全罪嫌云云
    。訊據被告3人均堅決否認有向丁○○恐嚇之犯行，被告己○○並辯稱：伊僅負責在上址檳榔攤後段房間收錢，並未外
    出與乙○○、戊○○向借款人討債等語。證人丁○○雖於警
    詢中證稱：假如伊晚一點繳錢，他就會叫伊準時交利息錢，
    不然要伊好看云云（見上揭偵卷第55頁）。惟證人丁○○於
    警詢時並未具體指明其所稱施以恐嚇之「他」究係何人，亦
    未敘明其本人是否因此恐嚇行為而心生畏懼，證人丁○○於
    原審審理時又翻異前詞，改稱未向地下錢莊借錢云云，故究
    係何人向丁○○施以恐嚇犯行，已無從查證。又據被告乙○○於偵訊已證稱：己○○僅負責收錢，沒有負責去催帳、討
    債（見上揭偵卷第142頁），於原審亦證稱：是伊與戊○○
    去陳建嘉家討債，己○○並未前去等語（見原審卷(二)第169
    頁），被告戊○○稱：係伊偕同乙○○去陳建嘉等語，證人
    陳建嘉、陳建安亦均證稱：係乙○○帶人去施行恐嚇等語，
    均未提及被告己○○亦有前往，即乏證據足以證明己○○參
    與恐嚇甲○、陳建嘉。被告乙○○雖曾於原審陳稱：己○○
    亦有一同外出去找陳建嘉云云（見原審卷(一)第142頁），惟
    被告乙○○此部分陳述，未據具結，無足採為不利於被告己○○之證據。至卷附致債務人劉文良之外訪通知書上雖載有
    「阿楠」之聯絡電話（見上揭偵卷第150頁），惟被告己○○否認為其本人所為，被告戊○○於原審亦自陳該文字為其
    本人所書寫，亦無從為被告己○○不利之認定。此外復查無
    其他積極證據足認被告3人有公訴人所指之犯行，應認不能
    證明被告3人有上揭犯行，惟公訴意旨認此與前開有罪部分
    ，有連續犯或牽連犯之裁判上一罪關係，亦不另為無罪之諭
    知。
伍、撤銷原判決之理由：
一、原審以被告3人犯行明確，予以論罪科刑，固非無見，惟
    被告乙○○為累犯，應加重其刑，原判決漏未論敘，容有未
    洽。被告乙○○、戊○○所犯常業重利與恐嚇危害安全2
    罪間，應分論併罰，原判決誤認上揭2罪係牽連犯，亦有未
    合。原判決以丁○○未具體明確之警詢筆錄，遽認被告乙○○、戊○○、己○○有恐嚇丁○○之犯行，殊欠允適。
    原判決以被告乙○○未據具結之陳述，認定被告己○○亦有
    共同向甲○為恐嚇犯行，難謂允當。被告乙○○、戊○○
    一恐嚇行為致生危害於甲○、陳建嘉二人，原判決漏未就此
    論以想像競合犯，尚有疏漏。中華民國犯罪減刑條例已於
    96 年7月4日制定公布，並於96年7月16日施行，被告等所犯
    上開常業重利、恐嚇罪，犯罪時間均在96年4月24日以前，
    合於減刑條例，原審未及審酌，容有違誤。被告戊○○猶執
    前詞否認犯行，指摘原判決不當，其上訴雖無理由。檢察官
    以此為上訴理由，並謂被告己○○事後翻異前供，並無悔意
    ，原審量刑顯然過輕，被告乙○○為償還借款，始受僱於被
    告戊○○，以工資扣抵欠款，情非得已，事後又坦承犯行，
    顯有悔意，原審量刑卻判處較毫無悔意之己○○為重之刑，
    科刑有輕重失衡，指摘原判決不當，則有理由，且原判決有
    上揭可議之處，應由本院撤銷改判。爰審酌被告戊○○經營
    前述地下錢莊，以高達年利率240﹪之重利剝削借款人，因
    借款無法如期收回之風險，竟以暴力討債，對於社會治安造
    成莫大威脅，並考量被告乙○○係因欠債始前去上址工作抵
    債，被告己○○單純聽命於被告戊○○，渠2人於偵訊時供
    出「林經理」就是被告戊○○，被告乙○○並於原審審理時
    就被告戊○○之犯行合盤托出，對於本件審判程序之進行，
    有相當幫助，及被告戊○○身為前述地下錢莊負責人，指揮
    被告乙○○暴力討債，對被害人造成之危害，並獨攬重利所
    得利益，其於案發後多方飾詞卸責，毫無悔意等一切情狀，
    就被告3人分別量處如主文所示之刑，且依中華民國96年罪
    犯減刑條例第2條第1項第3款之規定，將原宣告之刑期減為
    二分之一，並就被告戊○○、乙○○定其應執行之刑，就被
    告乙○○、己○○諭知易科罰金之折算標準，以資懲儆。
二、扣案如附表二所示物品，係被告戊○○所有供經營前述地下
    錢莊之重利犯行所共同使用之物，業據被告乙○○、己○○
    供陳在卷，應依刑法第38條第1項第2款之規定宣告沒收。
據上論斷，應依刑事訴訟法第369條第1項前段、第364條、第299
條第1項前段，刑法第2條第1項、第55條、第38條第1項第2款、
修正前刑法第28條、第305條、第345條、第47條、第51條第5款
、第41條第1項前段、罰金罰鍰提高標準條例第1條前段、同條例
刪除前第2條，中華民國96年罪犯減刑條例第2條第1項第3款、第
7條、第9條，判決如主文。
本案經檢察官謝英民到庭執行職務
中　　華　　民　　國　　96　　年　　10　　月　　23　　日
                  刑事第二庭審判長法　官  呂丹玉
                                  法　官  李麗玲
                                  法　官  林恆吉
以上正本證明與原本無異。
常業重利罪部分如不服本判決，應於收受送達後十日內向本院提
出上訴書狀，其未敘述上訴之理由者並得於提起上訴後十日內向
本院補提理由書（均須按他造當事人之人數附繕本）。
恐嚇致生危害安全罪部分不得上訴
                                  書記官  劉文美
中　　華　　民　　國　　96　　年　　10　　月　　23　　日
附錄本案論罪科刑法條全文：
刑法第305條
以加害生命、身體、自由、名譽、財產之事，恐嚇他人致生危害
於安全者，處2年以下有期徒刑、拘役或300元以下罰金。
刑法第345條
以犯前條之罪為常業者，處5 年以下有期徒刑，得併科3 千元以
下罰金。
           附  表  一
 ┌───┬────┬───┬──────────┬──┐
 │借款人│借款時間│金額（│扣案質押與其他物品  │利息│
 │      │        │新台幣│                    │    │
 │      │        │）    │                    │    │
 ├───┼────┼───┼──────────┼──┤
 │陳建嘉│93.10.29│共3 萬│本票、營業登記證、身│月息│
 │      │93.11.06│元。  │分證、駕行照影本。  │20分│
 │      │        │      │                    │    │
 │      │        │      │                    │    │
 ├───┼────┼───┼──────────┼──┤
 │丁○○│93.10.29│共3萬 │本票、營業登記證、身│同上│
 │      │93.11.06│元    │分證、駕行照影本。  │    │
 ├───┼────┼───┼──────────┼──┤
 │丙○○│94.01.09│1萬元 │無                  │同上│
 └───┴────┴───┴──────────┴──┘
           附    表   二（現場扣案物品）
 ┌──────┬────┬──────────────┐
 │品       名 │數   量 │來源或目的                  │
 ├──────┼────┼──────────────┤
 │大印章      │1個     │經營重利所用。              │
 ├──────┼────┼──────────────┤
 │魯樂慶互助會│66張    │經營重利所用。              │
 │廣告名片    │        │                            │
 ├──────┼────┼──────────────┤
 │空白讓渡書、│各1張   │經營重利所用。              │
 │本票、借據。│        │                            │
 ├──────┼────┼──────────────┤
 │記帳簿      │1本     │經營重利所用。              │
 ├──────┼────┼──────────────┤
 │客戶名冊    │1本     │經營重利所用。              │
 ├──────┼────┼──────────────┤
 │名單        │1張     │經營重利所用。              │
 ├──────┼────┼──────────────┤
 │空白讓渡書、│共2批   │經營重利所用。              │
 │本票、借據。│        │                            │
 ├──────┼────┼──────────────┤
 │大日互助會廣│46盒    │經營重利所用。              │
 │告名片      │        │                            │
 ├──────┼────┼──────────────┤
 │數字印章    │10個    │經營重利所用。              │
 ├──────┼────┼──────────────┤
 │原子印章（下│1個     │經營重利所用。              │
 │刻有南字）  │        │                            │
 └──────┴────┴──────────────┘
           附  表  三
 ┌───┬────┬───┬──────────┬──┐
 │借款人│借款時間│金額  │扣案質押與其他物品  │利息│
 ├───┼────┼───┼──────────┼──┤
 │陳署雄│92.08.29│不詳  │保證人為李再傳、身分│同上│
 │      │        │      │證影本              │    │
 ├───┼────┼───┼──────────┼──┤
 │冒名黃│不詳    │不詳  │身分證、駕行照影本。│同上│
 │有順  │        │      │                    │    │
 ├───┼────┼───┼──────────┼──┤
 │高松和│92.09.09│4萬元 │借據、身分證、駕行照│同上│
 │      │        │      │影本。              │    │
 ├───┼────┼───┼──────────┼──┤
 │葉水源│93.02.23│1萬5, │讓渡書5紙、本票、借 │同上│
 │      │        │000元 │據、身分證、駕行照、│    │
 │      │        │      │營業登記證影本各乙份│    │
 │      │        │      │。                  │    │
 ├───┼────┼───┼──────────┼──┤
 │廖啟丞│92.08.19│2萬元 │借據。              │同上│
 ├───┼────┼───┼──────────┼──┤
 │林耀隆│93.12.28│18萬元│本票1張、協議書、借 │同上│
 │      │        │      │據3張。             │    │
 └───┴────┴───┴──────────┴──┘
